【裁判字號】    89,易,3688
【裁判日期】    900702
【裁判案由】    詐欺
【裁判全文】
台灣台中地方法院刑事判決                        八十九年度易字第三六八八號
    公  訴  人  臺灣台中地方法院檢察署檢察官
    被      告  乙○○
    輔佐人即    甲○○
    被告之父
    選任辯護人  洪贊楊
右列被告因詐欺案件，經檢察官提起公訴（八十八年度偵字第二二九五六號），本院
判決如左：
    主  文
乙○○意圖為自己不法之所有，以詐術使人將第三人之物交付，處有期徒刑貳年。
    事  實
一、乙○○因其父甲○○（另經檢察官為不起訴處分）經營之公司貨物由怡和國際運
    輸股份有限公司（下稱怡和公司）運送而認識任職該公司業務部門丁○○，乙○○於民國（下同）八十七年四月間，在台中市○○區○○路二二八之一號處所，
    知道丁○○負責的一筆怡和公司在大陸的應收取之運費約人民幣六十八萬四千三
    百四十元待收取，在大陸投資籌設公司之乙○○因缺乏資金，竟意圖為自己不法
    之所有，向丁○○佯稱最近要帶一筆錢去大陸投資，為了安全，要丁○○將前
    開怡和公司待收取之運費由其前往領取，領取後再通知其父甲○○，由甲○○在
    台灣將同額款項折合美金匯給丁○○，丁○○基於與甲○○生意往來多年而信以
    為真，且為解決該筆款項因大陸管制外匯而無法收取之問題，遂陷於錯誤，於八
    十七年五月四日電傳大陸上海福海貨運代理有限公司負責人王福海，要王福海將
    榮成紙業有限公司要付給怡和公司之運費人民幣六十八萬四千三百四十元（折合
    美金為八萬二千七百八十六元，折合新台幣為二百八十多萬元）交給乙○○，並
    要王福海配合乙○○匯入他需要之戶頭，乙○○於同日前往領取，而要求王福海
    將其中人民幣六十六萬元從交通銀行寶山支行匯款至交通銀行西安分行指定帳戶
    ，餘款則以現金支領。詎乙○○領得上開款項後，未依約定通知其父甲○○付款
    ，又避不見面，丁○○始知受騙。
二、案經丁○○訴請臺灣臺中地方法院檢察署檢察官偵查起訴。
    理  由
一、訊據被告乙○○對於前述時地向王福海拿人民幣之事實並不否認，惟矢口否認有
    詐欺取財之犯行，辯稱：當時我不知道這筆錢是怡和公司的運費；這筆錢是告訴
    人丁○○投資我在大陸籌設護地然公司的錢，告訴人於八十七年四月底在台中市
    一家泡沬紅茶店同意的，他出資二十萬美元；告訴人同意投資，我才到上海領取
    股金云云。惟查：
（一）被告乙○○右揭詐欺取財犯行，業據告訴人丁○○於偵訊及本院指述甚詳，其
      指稱：乙○○說他在大陸領怡和公司運費，然後打電話給甲○○，我在臺灣第
      二天向他爸爸拿同額的現金，運費是八二七八六美金折合人民幣六六萬餘元，
      折合台幣二百八十多萬元。他在上海是拿人民幣，我在臺灣拿美金，是拿現金
      ，然後八十七年五月四日乙○○領到運費，我叫王福海傳真給我，我打電話給
      甲○○，甲○○說他兒子沒有打給他，隔天拿著傳真向甲○○拿錢，甲○○把
      我趕出來等語，而告訴人丁○○是怡和公司業務副理，亦據證人即怡和公司現
      任副總裁（案發時為怡和公司台中、高雄分公司總經理）謝嘉昌證述在卷，並
      有丁○○之名片在卷可參；又查，因中國大陸係外匯管制國家，怡和公司當時
      對領取放置於大陸王福海處之運費確有困難，而由告訴人丁○○向怡和公司報
      告，由友人（即指乙○○）在大陸領取怡和公司所有之運費後，再在台灣以同
      額款項之美金返還怡和公司之事，業據告訴人丁○○陳明在卷，並據証人即怡
      和公司現任副總裁，當時係怡和公司台中、高雄分公司總經理謝嘉昌具結証稱
      ：本件系爭款項由代理商王福海去收取，王福海要以美金還臺灣怡和公司，但
      是王福海沒有辦法還那麼多美金，因為大陸是外匯管制國家，且王福海也沒有
      那麼多美金，所以這筆錢王福海一直沒有辦法還給臺灣怡和公司，王福海如果
      可以換得美金，王福海就可以以美金匯款給臺灣怡和公司，除非王福海去買黑
      市美金，但黑市和官價差價太大，王福海無法負擔這個損失，所以這筆錢就放
      在大陸一段時間，會造成這個結果是因為告訴人接生意時經驗不足，所以公司
      要求告訴人想辦法將這款項收回來。在王福海交錢給乙○○之前大約是在八十
      七年四月份左右，詳細時間我不能確定，丁○○就有跟怡和公司業務經理、財
      務長、我報告說，有長輩般的也是曾和公司往來的客人剛好有這個機會要到大
      陸去投資或購買機器，需要結匯出去，所以就由這個長輩在大陸領王福海這筆
      人民幣，然後在臺灣付給臺灣怡和美金或台幣，我有答覆說因為這個款項是丁○○接單的，所以由丁○○負責把該款項收回來，以何方式收取我們不管，所
      以以這種方式收款，公司財務長、業務經理、總經理都知道。公司知道王福海
      要付錢給一位周先生等語（九十年三月六日本院訊問），雖依証人謝嘉昌之証
      詞，可知怡和公司對究係何人在大陸收取運費，由何人在台灣支付同額款項之
      事，並非確知收款人及付款人姓名，然可証告訴人丁○○確有向怡和公司之總
      經理謝嘉昌等人提及以該方式收取該筆運費之事，復據証人即怡和公司業務經
      理林毓麟具結証稱：這筆款項當初無法交給臺灣怡和公司，公司也還沒有指示
      要如何處理，後來丁○○就向公司提議，說有一個客戶可以幫公司收這筆錢，
      交回來給公司，當初告訴人有提此方案，是向公司經理羅林光、財務長羅幼明
      說，我知道公司有同意此方案；羅林光、羅幼明二人一定知道此事，我在被告
      領取款項之前，就有聽說這個付款方式等語（九十年二月二十六日本院訊問）
      ，再參乙○○領取怡和公司該筆款項後，即未再返還，倘怡和公司事前對丁○○委由乙○○領取款項之事並不知情，則承辦之丁○○就該筆款項亦涉及業務
      侵占之嫌，怡和公司總經理謝嘉昌、業務經理林毓麟自無具結為虛偽証詞以迴
      護丁○○之必要，是証人謝嘉昌、林毓麟所述應堪採信，足認告訴人丁○○以
      此種方式收取怡和公司在大陸的應收款項，事前亦為怡和公司所知悉，告訴人
      丁○○指訴被告以前開收取運費方式詐騙該款項之事，顯非無據。
（二）又查，被告乙○○在大陸確有領得上開款項之人民幣，亦為被告乙○○所不否
      認（參見八十九年三月二十二日答辯狀，偵訊第一０八頁），並有被告乙○○
      親筆簽名收得款項金額之電傳資料及交通銀行匯票可佐；且被告乙○○於前揭
      時地向王福海拿取之款項是榮成紙業股份有限公司付給怡和公司之運費，亦為
      証人即怡和公司總經理謝嘉昌證述在卷，並有怡和國際運輸股份有限公司為榮
      成紙業股份有限公司運送機械設備之提單及費用明細表影本在卷可按，又查，
      告訴人丁○○於八十七年五月四日上午十一時二分，從怡和公司電傳大陸上海
      福海貨運代理有限公司負責人王福海之傳真資料內容記載「煩請將榮成匯給予
      我們之運費ＵＳＤ82786（含ＲＭＢ684340），全數匯給周先生。王大哥此筆
      款項請您配合周先生，匯入他須要之戶頭，並在您和周先生匯完款之同時請其
      簽名（並ＦＡＸ給我），並請周先生給我一通電話」，被告乙○○在該電傳資
      料上簽名及書寫日期５／４並書寫「共實收ＲＭＢ684340」，有該電傳資料影
      本在卷可稽，足見被告乙○○應知系爭款項是告訴人丁○○公司之運費，且確
      有收受該筆金額甚明，再參以本件被告乙○○在大陸取得怡和公司之應收款金
      額為人民幣六十八萬四千三百四十元（折合美金係八萬二千七百八十六元），
      即為該筆運費應收款之全部金額，該筆金額以人民幣、美金或新台幣計算，十
      位或個位數字均有零散尾數，與一般投資金額或交付款項多係以人民幣或新台
      幣十萬元甚或上百萬元之計算單位，以利計算之情形不同，自以告訴人丁○○
      所述該筆費用因大陸外匯管制致收取困難，故與乙○○約定由乙○○在大陸領
      取全額款項後，隨即在台灣由乙○○之父交付同額款項之情，較被告乙○○所
      述為可採。
（三）再查，被告乙○○於八十七年五月四日在大陸領取該筆款項後，告訴人丁○○
      隨即在台灣找被告之父甲○○支付同額款項等情，亦據告訴人丁○○陳明：我
      每天打電話去，約過半個月我們總經理陪我去甲○○的家要錢一次，甲○○不
      理睬，後來我自己親自去，也請丙○○去找甲○○等語在卷，並據証人即怡和
      公司台中、高雄分公司總經理謝嘉昌具結証稱：後來告訴人要在臺灣收錢時卻
      說收錢的周先生的兒子不見了，所以周先生不付錢要找到他兒子再說，公司的
      立場就是要丁○○負責，但是我們基於關心的立場，由我與告訴人在五月四日
      過不超過一個禮拜左右到周府拜訪，當時我們等不到人，我們在樓下等到周太
      太回來，周太太說她兒子不見了，她先生也去大陸找，周太太也說他們不會跑
      掉，當時我們沒有找到甲○○。（法官問證人：當時周太太有無提及系爭款項
      是屬丁○○託他們領的運費，或是投資款？）是丁○○託他們代領的運費，甲○○要在臺灣付款給怡和公司，周太太也知道，完全沒有提到是給周家的投資
      款，且一再要我們相信丁○○等語（參見九十年三月六日本院訊問），復據証
      人即林毓麟之兄丙○○証稱：「因聽丁○○說有位朋友要帶錢去大陸投資，如
      果協調好，就將該筆投資的錢給我們，該朋友去大陸時再將該筆美金給他，結
      果該朋友在大陸有將該筆錢領走，但在台灣我們則沒收到該朋友交的錢，所以
      才會找丁○○談，丁○○帶我去甲○○家，沒遇到乙○○，當時我們三人談，
 因這筆錢是運費，公司可以讓我們分期付款返還，丁○○與甲○○各負擔一半
      ，二人各開本票給公司，美金換算台幣約二百八十多萬元。」等語，足証丁○○確係於被告乙○○在大陸領得怡和公司所有之運費款項後，即在台灣或與怡
      和公司之總經理謝嘉昌或與丙○○找乙○○之父甲○○付款之事，亦足佐証告
      訴人丁○○確有與乙○○商妥此種乙○○在大陸領人民幣，由其父在台灣支付
      同額款項之事；而被告乙○○領得款項後，竟未返還同額款項予丁○○，其與
      丁○○商妥之換款方式，顯係為取得款項而施用之詐術，其具為自己不法所有
      之意圖亦明。
（四）再查，被告指稱告訴人同意出資二十萬美金，在上海所領取之款項係告訴人出
      資的錢云云。惟查，美金二十萬元折抵台幣至少在六百萬元以上，金額數目並
      非少數，倘告訴人丁○○有同意出資美金二十萬元參與被告乙○○之大陸投資
      計劃之意，豈可能無任何相關証明雙方合作出資，各約出資多少元，佔多少股
      份？又無証據証明丁○○同意出資？且無任何証據証明營運之分配如何計算？
      是被告所述均無証據足資証明；至被告乙○○提出之卷附咸陽市秦都區計劃局
      咸秦計劃書〔１９９８〕２０號及４５號文件影本只是咸陽市秦都區計劃局評
      估乙○○在大陸陝西省咸陽市秦都區○○鎮○○路十八號獨資建設並經營「咸
      陽護地然紙制品股份有限公司」內部報告，只能證明被告乙○○有計劃在大陸
      投資經營公司，並不足以證明告訴人丁○○參與該公司之投資，；至乙○○提
      出告訴人丁○○之護照影本，亦經告訴人丁○○陳明係為被告商談生意要辦理
      入場証云云，雖亦無証據証明告訴人所述是否真實，惟單依該護照影本亦不足
      証明告訴人丁○○有參與被告乙○○大陸之投資。反之，本件雖無任何被告乙○○簽署之文件詳予敘明上海款項由乙○○在大陸收取後，係由丁○○在台灣
      向乙○○之父甲○○領取同額款項，惟依告訴人丁○○所述之付款方法，既係
      於同日或數日內即可向乙○○之父領取，是告訴人丁○○基於信賴關係因疏忽
      而未要求乙○○書立任何文件，顯較可採。再參以上述之咸陽市秦都區計劃局
      咸秦計劃書〔１９９８〕２０號及４５號文件上日期是八十七年三月三日及同
      年三月二十二日，可見被告乙○○於同年五月四日領取系爭款項時，其公司尚
      在籌設階段，依常情告訴人不可能挪用公司之資金投資在是否能營運尚在未知
      之公司，且被告乙○○亦無法提出告訴人丁○○有同意投資之證據，是被告乙○○上開辯解，顯非可採。
（五）至輔佐人甲○○指稱：八十七年五月四日（即本件乙○○取得款項之日）過了
      一段時間後，告訴人才去找我，說錢是委託我孩子去拿的云云，顯係迴護被告
      乙○○之詞，非可採信。綜上所述，事証明確，被告乙○○詐欺犯行足堪認定
      。
二、核被告乙○○所為，係犯有刑法第三百三十九條第一項之詐欺取財罪。爰審酌被
    告乙○○因欠缺資金，竟以上揭方法詐騙告訴人，共計得款人民幣六十八萬四千
    三百四十元，折合約新台幣二百八十多萬元，嗣後其父甲○○已代為償還新台幣
    六十萬元，及其犯罪之動機、目的、手段，犯罪所生之危害、犯罪後之態度，又
    事發至今已逾三年，仍未與告訴人達成和解等一切情狀，量處如主文所示之刑。
據上論斷，應依刑事訴訟法第二百九十九條第一項前段，刑法第三百三十九條第一項
，罰金罰鍰提高標準條例第一條前段，判決如主文。
中      華      民      國    九十      年      七      月      二      日
                                        臺灣臺中地方法院刑事第一庭
                                 法  官    黃  家  慧
右正本證明與原本無異。
如不服本判決，應於送達後十日內向本院提出上訴狀(須附繕本)，上訴於台灣高等
法院台中分院。
                                            書記官
中      華      民      國    九十      年      七      月      三      日
附錄論罪科刑法條
刑法第三百三十九條第一項：
意圖為自己或第三人不法之所有，以詐術使人將本人或第三人之物交付者，處五年以
下有期徒刑、拘役或科或併科一千元以下罰金。


司法院資訊處製作；財團法人民間司法改革基金會備份。
